【裁判字號】    95,訴,420
【裁判日期】    951229
【裁判案由】    塗銷抵押權登記
【裁判全文】
臺灣屏東地方法院民事判決               95年度訴字第420號
原      告  壬○○
訴訟代理人  陳世明律師
被      告  子○○
            甲○○
            丙○○○
            庚○○
            辛○○
            己○○
                        2樓之.
            戊○○
            癸○○
            丁○○
上列當事人間塗銷抵押權登記事件，本院於民國95年12月22日言
詞辯論終結，判決如下：
    主  文
被告子○○、甲○○應將原告所有坐落屏東縣內埔鄉○○○段五
三五之三、五三五之八、五三五之九地號土地，民國七十三年九
月二十七日以潮登字第○一一五六六號所為之權利價值新臺幣陸
拾萬元，債權範圍各四分之一抵押權設定登記予以塗銷。
被告庚○○、辛○○、己○○、戊○○、癸○○、丁○○應將原
告所有坐落屏東縣內埔鄉○○○段五三五之三、五三五之八、五
三五之九地號土地，民國七十三年九月二十七日以潮登字第○○
二七一四號所為之權利價值新臺幣陸拾萬元，債權範圍四分之一
，為被繼承人胡榮和設定抵押權設定登記予以塗銷。
被告丙○○○應將原告所有坐落屏東縣內埔鄉○○○段五三五之
三、五三五之八、五三五之九地號土地，民國八十年三月四日以
潮登字第○○二七一四號所為之權利價值新臺幣陸拾萬元，債權
範圍四分之一抵押權登記予以塗銷。
原告其餘之訴駁回。
訴訟費用由被告子○○、甲○○、丙○○○各負擔四分之一，被
告庚○○、辛○○、己○○、戊○○、癸○○、丁○○連帶負擔
四分之一。
    事實及理由
壹、程序部分：
一、按訴狀送達後，原告不得將原訴變更或追加他訴。但被告於
    訴之變更或追加無異議，而為本案之言詞辯論者，視為同意
    變更或追加，民事訴訟法第255 條第2 項定有明文。本件原
    告起訴請求被告子○○、甲○○、丙○○○、胡榮和應將原
    告所有坐落屏東縣內埔鄉○○○段535 之3 、535 之8 、53
    5 之9 地號土地上（下稱系爭土地）所設定抵押權利登記，
    權利範圍各1/4 予以塗銷。嗣發現胡榮和於民國91年7 月11
    日死亡，庚○○、辛○○、己○○、戊○○、癸○○、丁○○為其繼承人，乃追加胡榮和之繼承人為被告，並撤回對胡
    榮和之起訴，經核與前揭規定並無不合，應予准許。
二、被告庚○○、己○○經合法通知，被告庚○○未於言詞辯論
    期日、被告己○○則未於最後一次言詞辯論期日到場，核均
    無民事訴訟法第386 條各款所列情形，爰依原告聲請，由其
    一造辯論而為判決。
貳、實體部分：
一、原告起訴主張：
  (一)原告之被繼承人胡榮茂於73年9 月18日將其所有系爭土地，
    於73年9 月27日設定權利價值新臺幣（下同）60萬元之抵押
    權登記予被告子○○、甲○○、訴外人胡榮和、胡榮老，債
    權範圍各4 分之1 ，嗣胡榮老將其所有抵押權權利讓與被告
    丙○○○，並於80年3 月4 日以潮登字第002714號辦理移轉
    登記。
  (二)原告從無聽聞訴外人胡榮茂積欠被告子○○、甲○○及訴外
    人胡榮和、胡榮老共60萬元之債務，並否認該債務之存在，
    依抵押權之從屬性，其所擔保之債權既不存在，自應予以塗
    銷。
  (三)又系爭土地上抵押權所擔保之債權並未記載清償期，縱使存
    在，系爭土地所擔保之債權係於73年9 月27日成立，而該債
    權既未定清償期，則其請求權之消滅時效，於債權成立時即
    已起算，故計至88年9 月26日，系爭土地上抵押權已罹於15
    年消滅時效，而被告復於消滅時效完成後，未依民法第880
    條之規定，於5 年間行使抵押權，則系爭土地抵押權亦於93
    年9 月26日因時效完成而消滅，應予塗銷。為此，提起本件
    塗銷抵押權登記之訴等語。並於本院聲明：1.被告子○○、
    甲○○應將原告所有系爭土地，以73年潮登字第011566號收
    件，於73年9 月27日所設定之權利價值60萬元，債權範圍各
    1/4 抵押權設定登記均予以塗銷。2.被告庚○○、辛○○、
    己○○、戊○○、癸○○、丁○○應將原告所有系爭土地，
    於73年潮登字第011566號收件，於73年9 月27日所為之權利
    價值60萬元，債權範圍1/4 之抵押權登記辦理繼承登記後，
    予以塗銷。3.被告丙○○○應將原告所有系爭土地，於80年
    潮登字第011566號收件，於80年3 月4 日所設定之權利價值
    60萬元，債權範圍各1/4 抵押權設定登記予以塗銷。
二、被告子○○、甲○○則以：被告前向原告之被繼承人胡榮茂
    購買坐落屏東縣內埔鄉○○○段535 之3 地號土地（下稱53
    5 之3 地號土地），應有部分各1/5 ，當時並未實際測量面
    積，但有將土地交付被告，其所有權益應以實際使用範圍為
    準。又因前開土地買賣之際限於法令無法分割及辦理所有權
    移轉登記，乃於系爭土地上設定抵押權，保障其權益等語；
    被告丙○○○則以：被告向原告之被繼承人胡榮茂購買535
    之3 地號部分土地，並受讓胡榮老就系爭土地所設定之抵押
    權權利。又因前開土地買賣之際限於法令無法分割及辦理所
    有權移轉登記，乃將系爭土地上原設定與訴外人胡榮老抵押
    權權利讓與被告，保障其權益等語；被告己○○則以：被告
    之被繼承人胡榮和前向原告之被繼承人胡榮茂買受535 之3
    地號土地，應有部分1/5 ，在系爭土地上設定抵押權，係為
    擔保其所有權權益等語。並均聲明：原告之訴駁回。
三、被告辛○○則以：出賣人剛過世時，伊有去找壬○○，但是
    他表示這個不能繼承；被告戊○○、癸○○、丁○○則以：
    這件事情伊都不知道等語。並均於本院聲明：原告之訴駁回
    。
四、被告庚○○未於言詞辯論期日到場，亦未提出準備書狀作何
    聲明或陳述。
五、查535 之3 地號土地原為原告之被繼承人胡榮茂所有，於73
    年9 月2 日被告子○○向胡榮茂購買前開土地，於73年9 月
    27日，由胡榮茂為被告子○○、甲○○及訴外人胡榮和、胡
    榮老設定擔保金額為60萬元，債權範圍各為4 分之1 抵押權
    。嗣於79年12月14日被告丙○○○向原告被繼承人胡榮茂購
    買分割前535 之3 地號部分土地，於80年3 月14日訴外人胡
    榮老將前開抵押權利讓與被告丙○○○。535 之3 地號土地
    於95年7 月21日分割出同段535 之8 、535 之9 地號土地，
    前開抵押權，並分別轉載至分割後之535 之8 、535 之9 地
    號土地上之事實，為到庭兩造所不爭執，復有抵押權設定契
    約書、土地登記謄本、買賣契約書、不動產信託契約憑證在
    卷可稽。是本件本院所應審究者為：(一)系爭土地於73年9 月
    27日為被告子○○、甲○○及訴外人胡榮和設定擔保金額60
    萬元，債權範圍各4 分之1 ，及於80 年3月4 日為被告丙○○○設定擔保金額60萬元，債權範圍4 分之1 抵押權，係擔
    保何種債權？(二)原告得否請求塗銷前開抵押權登記？經查：
  (一)有關系爭土地於73年9 月27日為被告子○○、甲○○及訴外
    人胡榮和設定擔保金額60萬元，債權範圍各4 分之1 ，及於
    80年3 月4 日為被告丙○○○設定擔保金額60萬元，債權範
    圍4 分之1 抵押權，係擔保何種債權部分：
    1.證人乙○○即辦理被告丙○○○購買353 之3 地號土地及
      讓與系爭土地訴外人胡榮老抵押權權利之代書於本院證稱
      ：「（被告丙○○○有和胡榮茂購買土地，你是否知道？
      ）知道，是我處理的，當時有簽訂1 份買賣契約書和信託
      契約書、1 份實測圖。」「（系爭3 塊土地在被告丙○○○買賣的時候，是否有讓與1 個抵押權？）有。」「（當
      初為何會設定抵押權？）因為當初農地不能分割、不能移
      轉，所以為了保障所有權人的權益才設定抵押權，怕出賣
      人將土地過戶掉。」「（請教證人被告丙○○○那份買賣
      的出賣人是何人？）時間太久，應該是胡榮老的權益，胡
      榮茂有出面當出賣人，胡榮老是把他的抵押權讓與出來給
      被告丙○○○。」「（設定抵押權是保障什麼樣的權利？
      ）保證土地所有權，如果出賣人將土地出售給第三人，抵
      押權人就可以實行這個抵押權。」等語（見本院卷第74至
      75頁）。
    2.又依原告被繼承人胡榮茂與被告子○○、丙○○○分別於
      73年9 月2 日、79年12月14日所簽訂之不動產買賣契約憑
      證中特約事項所示（見本院卷第62頁、57頁）：二、賣方
      負擔抵押設定之一切費用，三、本筆土地將來政府開放可
      分割時，賣方得無條件提出分割手續…；及二、雙方約定
      本案土地日後可辦理分割時，須無條件分割。另依胡榮茂
      與被告丙○○○於買賣535 之3 地號土地同時所訂立不動
      產信託契約憑證內容所示（見本院卷第58頁）：一、被告
      丙○○○出資所購不動產因無法分割移轉登記，乃信託登
      記胡榮茂，二、本信託契約期間內，胡榮茂不得處分受託
      不動產，亦不得為使用或收益，三、雙方約定信託契約期
      間胡榮茂同意債權人胡榮老60萬元債權額1/4 讓與登記與
      甲方；參以被告子○○、甲○○、訴外人洪榮老、胡榮和
      就分割前535 之3 地號土地所設定60萬元之抵押權係同時
      設定，該擔保債權範圍登記4 人各1/4 以觀，足見前開4
      人就前開抵押權設定所擔保債權原因屬同一，該抵押權設
      定之目的係為擔保原告被繼承人胡榮茂日後若未依約就前
      開4 人對於分割前535 之3 地號土地所有土地權益，於因
      法令對於農地不得分割或移轉為共有之限制解除後，將4
      人就前開土地所有權益辦理分割後移轉與各取得人或辦理
      持分移轉，則其所擔保之債權應屬債務不履行之損害賠償
      ，應堪認定。
  (二)有關原告得否請求塗銷前開抵押權登記部分：
    1.按一般抵押權必須先有債權之存在，而後始得為擔保該債
      權而設定抵押權。最高限額抵押權係為擔保，現在已發生
      或將來可能發生之債權，提供不動產以為擔保，至設定抵
      押權時，所擔保之債權是否存在，在所不問；將來發生之
      債權，祗須在抵押權存續期間內，仍為抵押權效力所及，
      故兩者之內容及其性質均不相同。
    2.系爭土地上所設定之抵押權為一般抵押權，有土地登記謄
      本可按，前開抵押權所擔保債權為債務不履行之損害賠償
      已如前述，而該抵押權設定時間為73年間，斯時有關農地
      仍因89 年1月26日修正前土地法第30條、農業發展條例第
      30條規定不得移轉為共有及細分，則前開抵押權設定時所
      擔保之債務不履行之損害賠償尚未發生，抵押權所擔保之
      債權既未發生而不存在，依抵押權之從屬性原則，系爭土
      地上所設定之前開抵押權亦屬無效。被告丙○○○抵押權
      利雖受讓於訴外人胡榮老，然該抵押權於設定之初即已無
      效，其自無何權利可得受讓，則原告請求被告子○○、甲○○、丙○○○塗銷前開抵押權，債權範圍1/4 設定，即
      有理由。
    3.又胡榮和已於91年7 月15日死亡，被告庚○○、辛○○、
      己○○、戊○○、癸○○、丁○○為其繼承人，繼承胡榮
      和之一切權利義務關係，惟因該抵押權設定之初即為無效
      ，前開被告即無抵押權利可得繼承，原告主張前開被告應
      就其被繼承人胡榮和所遺留抵押權利辦理繼承登記，尚屬
      無據。然胡榮和就系爭土地上抵押權設定仍負有塗銷義務
      ，前開被告對於胡榮和塗銷前開抵押權之義務亦一併繼承
      ，則原告請求被告庚○○、辛○○、己○○、戊○○、癸○○、丁○○塗銷該抵押權設定登記，亦有理由。
六、綜上所陳，系爭土地抵押權設定之時即因違反從屬性而為無
    效，原告依民法第767 條第1 項中段請求被告塗銷抵押權登
    記如主文第1 、2 、3 項所示即有理由，應予准許，逾此範
    圍請求，即屬無據，應予駁回。
據上論結，本件原告之訴為一部有理由，一部無理由，依民事訴
訟法第385 條第1 項前段、第79條、第85條第1 項但書、第2 項
，判決如主文。
中    華    民    國    95    年    12    月    29    日
                  民事第一庭    審判長法  官  徐美麗
                                      法  官  葉力旗
                                      法  官  邱玉汝
正本係照原本作成。
如不服本判決，應於收受送達後20日內向本院提出上訴書狀，其
未表明上訴理由者，應於提出上訴後20日內向本院補提理由書狀
（均須按他造當事人之人數附繕本）。
中    華    民    國    96    年    1     月    3     日
                                      書記官  魏慧夷


司法院資訊處製作；財團法人民間司法改革基金會備份。
